臺灣雲林地方法院民事判決　93年度訴字第537號
　　原　　　告　丙○○
　　被　　　告　乙○○
上列當事人間請求拆屋還地事件，本院判決如下：
    主      文
原告之訴駁回。
訴訟費用由原告負擔。
    事      實
甲、原告方面：
一、聲明：
  １被告應將坐落雲林縣大埤鄉○○段二三九之六號土地上，門
    牌為雲林縣大埤鄉○○路三四號之平房建築拆除，將土地交
    還原告。
  ２訴訟費用由被告負擔。
二、陳述：
  １坐落雲林縣大埤鄉○○段二三九之六號土地面積七四平方公
　  尺（下稱系爭土地），為原告所有，原告依據臺灣雲林地方
    法院中華民國八十九年六月二十九日雲院任民執丁決字第八
    十七之五一一五號不動產權利轉證書取得該不動產所有權。
    被告自八十九年六月二十九日起迄今已逾四年未依法取得地
    上權。且自八十九年七月一日起迄今將系爭土地上之建築物
    出租予承租人嚴進達並收取租金。
　２原告為系爭土地之所有權人，當人民財產權受到私人事實上
　  違法侵害時，根據民法第七百六十七條規定，所有人對於無
    權占有或侵奪其所有物者，得請求返還之。對於妨害其有所
　　有權者，得請求除去之。有妨害其所有權之虞者，得請求防
　  止之。本案係甲○○（本院按：甲○○已於原告起訴前死亡
    ，另以裁定駁回原告此部分之訴）及乙○○無權占有原告所
    有系爭土地，係屬私法上之事實行為，具有私法上之原因，
    屬於民事案件。原告依法向臺灣雲林地方法院提起訴訟，具
　　有正當請求權基礎。
　３被告甲○○自中華民國七十三年十二月七日即取得系爭土地
  　上之建築物所有權，使用系爭土地卻不支付地租，亦不訂立
    租賃契約，又不願將系爭土地返還原告，原告自得依民法第
    七百六十七條規定請求拆屋還地。
　４甲○○拍賣取得大埤鄉○○村○○路三十四號房屋的執行事
　  件，是甲○○勾結該案債權人李秋月製造假債權聲請強制執
    行，是詐害行為。
三、對於被告抗辯之陳述：
　１系爭建築物即雲林縣大埤鄉○○村○○路三十四號房屋，自
　  始並無建物登記，故民國七十三年間不可能有抵押權之設定
    。既然沒有抵押權之設定，且被告乙○○之父甲○○自始並
　　非該土地的所有權人，因此，無從因拍賣取得「法定地上權
　  」。且原告於八十九年間拍賣取得系爭土地，該土地當時亦
    非被告之父親所有，故亦無從因此而取得「法定地上權」。
　２被告主張可以適用民法第四百二十五條之一，第四百二十六
　  條之二的新規定，取得租賃權及優先承買權，惟查，民法債
    編施行法已明定上開法條的施行日期為八十九年五月五日，
    而被告之父甲○○係於民國七十三年間取得地上建築物的所
    有權，依法當無回溯適用上開修正條文之餘地。
乙、被告方面：
一、聲明：駁回原告之訴；訴訟費用由原告負擔。
二、陳述：
　１系爭建築物即雲林縣大埤鄉○○村○○路三十四號房屋所有
　  權由被告乙○○於九十二年二月六日依法繼承，該建築物於
    民國七十三年間經鈞院以七十三年度民執字第一九四七號強
　　制執行，由先父甲○○拍定，經鈞院發給雲院惠民執丙字第
　　三五二七號權利移轉證明書，並辦理房屋稅籍變更；依民法
  　第八百七十六條規定：『土地及其土地上之建築物，同屬於
　　一人所有，而僅以土地或僅以建築物為抵押者，於抵押物拍
　  賣時，視為已有地上權之設定‧‧‧』，係爭土地於民國七
    十三年拍定當時，即由先父甲○○取得法定地上權。
　２另依據民法第四百二十六條之二『租用基地建築房屋，出租
　  人出賣基地時，承租人有依同樣條件優先承買之權。承租人
    出賣房屋時，基地所有人有依同樣條件優先承買之權。前項
    情形，出賣人應將出賣條件以書面通知優先承買權人。優先
    承買權人於通知達到後十日內未以書面表示承買者，視為放
    棄。出賣人未以書面通知優先承買權人而為所有權之移轉登
    記者，不得對抗優先承買權人。』及民法第四百二十五條之
    一第一款『土地及其土地上之房屋同屬一人所有，而僅將土
    地或僅將房屋所有權讓與他人，或將土地及房屋同時或先後
　　讓與相異之人時，土地受讓人或房屋受讓人與讓與人間或房
　  屋受讓人與土地受讓人間，推定在房屋得使用期限內，有租
    賃關係。其期限不受第四百四十九條第一項規定之限制。』
　　即先父甲○○於民國八十九年間就系爭土地推定有租賃關係
　  及有優先承買權存在，豈料鈞院未察先父擁有優先承買權，
    且系爭土地原所有權人劉福田及鈞院均未以書面通知先父，
    致先父未能優先承買，而系爭土地由原告丙○○取得；依前
    開法條『出賣人未以書面通知優先承買權人而為所有權之移
    轉登記者，不得對抗優先承買權人。』故原告丙○○所為系
    爭土地之所有權之移轉登記者，不得對抗優先承買權人即先
    父甲○○。
　３依土地登記簿謄本記載，原告於民國七十一年九月十四日就
　  系爭土地即設定有抵押權（設定義務人即為土地共有人劉福
    田），故於民國七十三年間該地上之房屋拍定（執行債務人
    亦為劉福田）當時，即由先父甲○○取得法定地上權。
　４民法第四百二十五條之一，第四百二十六條之二的新規定，
　　是於民國八十九年五月五日施行，而原告於八十九年六月二
　  十九日才取得法院核發的系爭土地權利移轉證書，故被告先
    父應可適用上開規定取得法定地上權。
三、證據：提出台北榮民總醫院（甲○○）死亡證明書、財政部
    台灣省中區國稅局遺產稅繳清證明書、雲林縣稅捐稽徵處變
    更納稅人名義函影本各一件，本院七十三年度民執字第一九
    四七號強制執行事件核發之雲院惠民執丙字第三五二七號權
    利移轉證書原本及影本各一件、甲○○
    土地新、舊登記謄本各一件為證。
丙、本院依職權調閱八十七年度執字第五一一五號丙○○對劉福
    田拍賣抵押物強制執行卷。
    理      由
一、兩造不爭執事項：
　１甲○○已於原告起訴前之九十二年二月六日死亡，雲林縣大
　  埤鄉○○村○○路三十四號房屋所有權由被告乙○○依法繼
    承。
　２依土地登記簿謄本記載，原告於民國七十一年九月十四日就
  　坐落雲林縣大埤鄉○○段二三九號土地應有部分二百八十分
    之四十三設定抵押權（設定義務人即為土地共有人劉福田）
    ，其後該地經判決為共有物分割，於民國七十六年四月三日
    經地政事務所將劉福田分得部分登記為其單獨所有，地號為
    同段二三九之六號，即雲林縣大埤鄉○○村○○路三十四號
    房屋之基地。
　３上開房屋於民國七十三年間經本院以七十三年度民執字第一
　　九四七號強制執行（債務人為劉福田），由甲○○拍定，經
  　本院於七十三年十二月七日發給雲院惠民執丙字第三五二七
    號權利移轉證書。
　４依執行卷記載，原告於本院八十七年度執字第五一一五號執
　  行事件拍定取得系爭土地所有權（債務人亦為劉福田），拍
    定日期為八十八年十二月二十一日，本院於八十九年六月二
　　十九日發給權利轉證書。
  ５系爭土地目前由被告所有之前揭房屋占有中。
二、兩造爭執事項；
　１原告主張被告對系爭土地是無權占有。被告則主張有法定地
　  上權及租賃權，有合法占用權源。
三、得心證之理由：
　１按民法第八百七十六條第一項規定：『土地及其土地上之建
　  築物，同屬於一人所有，而僅以土地或僅以建築物為抵押者
    ，於抵押物拍賣時，視為已有地上權之設定‧‧‧』，本件
    訴外人劉福田於民國七十一年九月十四日以其所有坐落雲林
　  縣大埤鄉○○段二三九號土地應有部分二百八十分之四十三
    為原告設定抵押權，其後劉福田所有坐落於該共有土地上之
    前揭房屋被拍賣，由甲○○拍定，本院於七十三年十二月七
    日發給權利移轉證書。因前開房屋被拍賣時，其基地是為共
    有，又無法證明共有人劉福田於前開共有土地建築房屋，是
    否得到其他共有人全體之同意，如未得到其他共有人全體之
    同意，即有侵害其他共有人權利之虞，因此無法解為在土地
    共有之情形下，亦可不問有無得到其他共有人全體之同意，
    當然視為已有地上權之設定。被告主張其父甲○○拍定取得
    前開房屋所有權時，同時取得法定地上權，在未能證明劉福
    田當初建築房屋曾得到其他共有人全體同意之情形下，尚嫌
    乏據。
  ２惟按民法第八百十八條規定：各共有人，按其應有部分，對
    於共有物之全部，有使用、收益之權。土地共有人在共有土
    地上興建房屋，雖無法證明其於建築房屋之時或之後，是否
    得到其他共有人全體之同意，但在其他共有人出面請求排除
    侵害前，對其實際占有使用之共有土地特定部分，仍有相當
    程度的支配權，其後該地上房屋被拍賣，由共有人以外之人
    拍定取得房屋所有權，參照最高法院四十八年台上字第一四
　　五七號判例意旨，其間雖無地上權之設定，然除有特別情事
　　，可解釋為當事人之真意，限於賣屋而無基地之使用外，均
　  應推斷房屋被拍賣之土地共有人默許房屋承買人繼續使用其
    實際占有使用之共有土地特定部分。本件被告之父甲○○於
　　拍定取得前開房屋所有權時，基於上述理由，自宜推斷土地
　  共有人劉福田默許房屋承買人甲○○繼續使用其實際占有使
    用之共有土地特定部分。嗣後該共有土地經分割，由劉福田
    取得該房屋之基地（即系爭土地）之單獨所有權，更已排除
　　無法證明其於建築房屋之時或之後，是否得到其他共有人全
　  體同意之疑慮，復無其他事證可認土地所有人劉福田有改變
    默許房屋承買人甲○○繼續使用其所分得之系爭土地之意思
    表示，自應認定被告之父甲○○於系爭土地經分割後，有權
    繼續使用系爭土地。
  ３依民法債編施行法第1 條規定，在民法債編修正施行（八十
    九年五月五日）前發生之債，除該施行法有特別規定外，不
    適用修正施行後之規定，本件原告因拍賣取得系爭土地所有
　　權（債務人亦為劉福田），其拍定（買賣契約成立）日期為
　　八十八年十二月二十一日，顯然是在八十九年五月五日以前
　  ，自不適用民法前開修正條文。被告抗辯稱其父甲○○依修
    正後民法第四百二十五條之一第一款規定就系爭土地有租賃
    關係，並依修正後同法第四百二十六條之二有優先承買權，
    尚有誤會，為不可採。但查民法第四百二十五條之一之修正
　　條文，實係由最高法院四十八年台上字第一四五七號判例及
　  同院七十三年五月八日七十三年度第五次民事庭會議決議而
    來（參看其立法理由可知），依前開判例及決議意旨，房屋
    承買人雖有權繼續使用房屋之基地，但應支付相當之代價，
    故在房屋承買人與土地所有人間，其法律關係之性質，當屬
　　租賃，故本件應認被告之父甲○○與系爭土地原所有人劉福
　  田間，就系爭土地之占有使用，成立租賃關係（是依最高法
    院四十八年台上字第一四五七號判例及同院七十三年五月八
    日七十三年度第五次民事庭會議決議，而不是依修正後的民
    法條文），既是租賃關係，則依民法第四百二十五條規定，
    劉福田嗣後將系爭土地所有權讓與原告（縱是拍賣也無不同
    ），其租賃關係對原告繼續存在。
　４被告之父甲○○與與原告間就系爭土地既有租賃關係存在，
　  被告自可繼承該租賃關係，而對系爭土地有合法的使用權源
    ，原告訴請被告拆除房屋，交還系爭土地，即屬無理由，應
    予駁回。
四、本件既依上述理由而為判決，兩造其餘主張及舉證，即與認
    定事實及判決理由無重要關聯，不再一一論述。
五、結論：原告之訴為無理由，依民事訴訟法第七十八條判決如
    主文。
中　　華　　民　　國　　94　　年　　1 　　月　  25    日
                        民事庭法　官　邱瑞裕
以上正本係照原本作成
如對本判決上訴須於判決送達後20日內向本院提出上訴狀。（須
附繕本）
中　　華　　民　　國　　94　　年　　1 　　月　  25    日
                 　     書記官　周玄鎮
